【裁判字號】    95,訴,344
【裁判日期】    950316
【裁判案由】    清償借款
【裁判全文】
臺灣臺中地方法院民事判決               95年度訴字第344號
原      告  乙○○
被      告  陳澤燊
            甲○○
上列當事人間請求清償借款事件，於中華民國95年3月2日言詞辯
論終結，本院判決如下：
    主      文
被告陳澤燊應給付原告新台幣壹佰參拾萬元，及自民國八十三年
十月十三日起至清償日止，按週年利率百分之五計算之利息。
原告其餘之訴駁回。
訴訟費用由被告陳澤燊負擔。
    事實及理由
一、原告主張：被告陳澤燊、甲○○二人係夫妻，於民國83年10
    月1日，以買賣股票為由，向原告借款新臺幣（下同）1,500
    ,000元（下稱系爭借款），被告陳澤燊則交付以其母陳劉富
    英名義簽立1,500,000元之東勢鎮農會0000000號存款帳戶之
    取款憑條，作為借款之憑證。同年10月8、9日晚間，被告二
    人至原告家中，被告甲○○當場表示願意與被告陳澤燊共同
    負責債務，由被告甲○○簽立83年10月12日、金額1,500,00
    0元之華南銀行東勢分行 000000000000號存款帳戶之取款憑
    條，換回陳劉富英簽立之上開取款憑條，並將被告甲○○之
    華南銀行存摺一併交予原告。不料原告提領未獲付款，迭經
    催討，被告陳澤燊僅於87年4月28日清償200,000元，迄今仍
    積欠原告 1,300,000元尚未清償，爰依消費借貸之法律關係
    訴請被告二人連帶給付餘欠借款及法定遲延利息等語。並聲
    明：被告應連帶給付原告 1,300,000元，及自83年10月12日
    起至清償日止，按週年利率5%計算之利息。
二、被告二人則以：80年間被告陳澤燊使用其母親陳劉富英及被
    告甲○○分別設於東勢鎮農會及華南銀行之存款帳戶，從事
    股票買賣，因資金調度之需，經常向原告借貸金錢週轉。原
    告為確保其債務之清償，要求被告陳澤燊於借貸時，將買進
    股票之帳戶存摺、取款章及所借金額之取款憑條，交予原告
    保管，原告再將該次借款金額存入該帳戶，待股票賣出交割
    入款後結算利息，由被告陳澤燊持加計利息之取款憑條交原
    告取款，以為清償。且歷次借貸均係被告陳澤燊所為，被告
    甲○○僅為專職家庭主婦，雖知悉被告陳澤燊向原告借貸，
    並以其帳戶從事股票買賣之事，然因存摺及印章均已交給被
    告陳澤燊使用，並無從知悉原告與被告陳澤燊間之金錢往來
    情形。惟因銀行規定提領 1,000,000元以上金額，必須由帳
    戶所有人簽名，方由被告甲○○簽立 1,500,000之華南銀行
    存款帳戶之取款憑條交予原告，被告甲○○並無共負清償責
    任之意思，自不能僅憑原告持有被告甲○○所簽立之取款憑
    條，遽認被告甲○○有共同貸借系爭借款之事實等語，資為
    抗辯。並聲明：原告之訴駁回。
三、兩造不爭執事項：
  （一）被告陳澤燊於83年10月1日向原告借款1,500,000元，並
        交付陳劉富英簽立 1,500,000元之東勢鎮農會存款帳戶
        之取款憑條予原告。原告並已交付系爭借款之款項予被
        告陳澤燊。
  （二）83年10月8日、9日，被告二人共同至原告住所，交付被
        告甲○○簽立 1,500,000元之華南銀行東勢分行存款帳
        戶之取款憑條予原告。
四、兩造爭執之事項：
  （一）被告甲○○是否為系爭借款之共同借款人或債務人？
  （二）如被告甲○○為共同借款人或債務人，則原告請求被告
        二人連帶清償系爭借款本息，有無理由？
五、法院之判斷：
  （一）稱消費借貸者，謂當事人一方移轉金錢或其他代替物之
        所有權於他方，而約定他方以種類、品質、數量相同之
        物返還之契約。又借用人應於約定期限內，返還與借用
        物種類、品質、數量相同之物。民法第474條第1項、第
        478 條前段分別定有明文。本件原告主張被告陳澤燊借
        貸系爭借款，尚有本金 1,300,000未清償之事實，業據
        原告提出被告甲○○簽立 1,500,000元之華南銀行存款
        帳戶之取款憑條及原告所有之華南銀行000000000000號
        帳戶存款往來明細表為證，復為被告陳澤燊所不爭執，
        自堪信原告此部分之主張為真實。從而，原告依消費借
        貸之法律關係，請求被告陳澤燊清償餘欠借款1,300,00
        0元，即屬有據。
  （二）給付有確定期限者，債務人自期限屆滿時起，負遲延責
        任。遲延之債務，以支付金錢為標的者，債權人得請求
        依法定利率計算之遲延利息。應付利息之債務，其利率
        未經約定，亦無法律可據者，週年利率為百分之五。民
        法第 299條第1項、第233條第1項前段、第203條分別定
        有明文。本件原告對被告陳澤燊之借款債權，依被告所
        交付供還款之83年10月12日取款憑條，可知該日為系爭
        借款之清償期限，被告陳澤燊未依約清償，自應負遲延
        責任。是原告請求被告陳澤燊一併清償自83年10月13日
        起，按週年利率5%計算之法定遲延利息，核無不合。
  （三）當事人主張有金錢借貸關係存在，須就其發生所須具備
        之特別要件即金錢之交付及借貸意思表示互相一致負舉
        證之責任，若僅證明有金錢之交付，未證明借貸意思表
        示互相一致者，尚不能認為有金錢借貸關係存在（最高
        法院81年度台上字第2372號判決要旨參照）。本件原告
        主張被告甲○○為系爭借款之共同借款人之事實，為被
        告甲○○所否認，則原告自應就其與被告甲○○間有借
        貸意思表示互相一致之事實，負舉證之責任。經查：原
        告固提出被告甲○○所簽立83年10月12日、金額1,500,
        000元之華南銀行東勢分行 000000000000號存款帳戶之
        取款憑條為證。惟原告於臺灣臺中地方法院檢察署偵查
        中陳稱：「陳世湟（即被告陳澤燊，下同）於八十三年
        十月前，擔任東勢證券公司的營業員，十月份之前，他
        陸續有跟我借過錢，金額約是幾十萬‧‧‧陳澤燊於八
        十三年十月初向我借一百五十萬元，並交付陳世湟母親
        陳劉富英東勢鎮農會一百五十萬元之取款條作為擔保。
        之後十月十二日前幾天，陳世湟跟我說，他媽媽的提款
        條要換去，所以他另開立甲○○華南商銀一百五十萬的
        取款條給我」（見臺灣臺中地方法院檢察署93年度偵字
        第 17061號偵查卷宗第29頁）「我那時在華南銀行東勢
        分行上班，陳世湟是當面跑到東勢分行去找我借錢，我
        錢是在銀行交給他」「（問：以前有借錢給陳世湟過嗎
        ？）有，都是開甲○○的帳戶取款條給我」「借錢的時
        候他先開一張甲○○帳戶的取款條給我，要還錢時，會
        再加上利息重新開一張蓋好印鑑的取款條連同簿子拿給
        我，換回原來那張取款條，讓我去領錢」（見臺灣臺中
        地方法院檢察署94年度偵續字第142號偵查卷第1宗第76
        、77頁）；復於本院審理時陳述：「歷次借款的人都是
        陳澤燊，只有這次是被告二人來向我換回陳劉富英的取
        款條」「陳澤燊借款後，要還錢時，就會將甲○○的存
        摺交付給我，並給我加計利息之取款條，換回之前借款
        所交付之取款條，我領到錢後再將存摺交還給陳澤燊」
        等語，核與被告二人陳稱系爭借款係被告陳澤燊一人向
        原告貸借，被告甲○○之存摺及印章均交付被告陳澤燊
        使用等情相符。是被告甲○○既僅於事後簽立其存款帳
        戶之取款憑條，換回陳劉富英之取款憑條，尚難認被告
        陳澤燊貸借係爭借款之時，原告與被告甲○○間有何借
        貸意思表示互相一致，自不得徒憑原告持有被告甲○○
        簽立之取款憑條，即認原告與甲○○間有系爭借款之消
        費借貸法律關係存在。從而，原告主張被告甲○○為系
        爭借款之共同借款人，即無可採。
  （四）債務承擔，不論為免責的債務承擔或約定之併存的債務
        承擔（重疊的債務承擔），均必以第三人與債權人互相
        表示意思一致，為成立該承擔契約之前提，苟無該承擔
        債務之合致意思表示，自非屬於債務承擔（最高法院86
        年度台上字第2700號判決要旨參照）。本件原告主張被
        告二人以被告甲○○簽立之系爭取款憑條換回陳劉富英
        簽立之取款憑條時，被告甲○○當場表示願意與被告陳
        澤燊共同負責債務等事實，為被告甲○○所否認，而原
        告未能舉證證明其與被告甲○○間有由被告甲○○承擔
        被告陳澤燊系爭借款債務之合致意思表示，自難認原告
        之主張為真正而令被告甲○○負系爭借款之清償之責。
        況依原告上述所陳其與被告陳澤燊間多次金錢消費借貸
        及還款之往來情形，被告甲○○之證券交易帳戶、存款
        帳戶均供其配偶即被告陳澤燊從事股票買賣之用，被告
        陳澤燊以交付被告甲○○存款帳戶之取款憑條、存摺，
        作為向原告借款之憑證及還款之方法。是被告甲○○縱
        有簽立並交付其存款帳戶之取款憑條、存摺予原告，應
        僅係單純作為被告陳澤燊清償系爭借款債務之方法，本
        件並無其他事證足認被告甲○○有承擔其配偶即被告陳
        澤燊向原告借款債務之行為，自難認被告甲○○為系爭
        借款之債務人。
  （五）綜上所述，被告陳澤燊向原告貸借系爭借款，尚有1,30
        0,000元，及自 83年10月13日起至清償日止，按週年利
        率5%計算之利息，尚未清償，而被告甲○○則非系爭借
        款之共同借款人或債務人。從而，原告依據消費借貸之
        法律關係，請求被告陳澤燊給付 1,300,000元，及自83
        年10月13日起至清償日止，按週年利率5%計算之利息，
        為有理由，應予准許。逾此部分之請求，則無理由，應
        予駁回。
六、訴訟費用負擔之依據：民事訴訟法第79條。
中    華    民    國    95    年    3     月    16    日
              民事第四庭    法  官  張恩賜
以上正本係照原本作成。
如對本判決上訴，應於判決送達後20日內向本院提出上訴狀（須
附繕本）。
中    華    民    國    95    年    3     月    16    日
                            書記官


司法院資訊處製作；財團法人民間司法改革基金會備份。
